臺灣基隆地方法院民事判決　　　　　　　 94年度訴字第378號
原　　　告　戊○○
訴訟代理人　侯傑中律師
被　　　告　丁○○
　　　　　　甲○○
　　　　　　己○○
　　　　　　乙○○
　　　　　　丙○○
上列當事人間履行契約事件，本院於民國94年11月22日言詞辯論
終結，判決如下：
    主  文
被告應將所繼承之如附表所示之建物、土地所有權移轉登記予原
告，並交付之。
被告乙○○、丙○○應各給付原告新台幣壹萬壹仟零捌拾貳元。
被告丁○○、甲○○、己○○、乙○○、丙○○應自民國九十四
年十月起至交付前述房屋之日止，應按月各給付原告新台幣肆仟
柒佰伍拾元。
原告其餘之訴駁回。
訴訟費用由被告各負擔新台幣捌仟肆佰伍拾柒元。
    事實與理由
壹、原告起訴主張：
一、原告與被告等人均為訴外人楊麵之法定繼承人，前於94年3
    月間雙方就被繼承人楊麵所遺留之財產簽立同意書及買賣協
    議書同意書，雙方協議將共同繼承之基隆市○○街22號、22
    -1號建物及其基地即基隆市○○區○○段1013地號土地（應
    有部分各4分之1，合計為2分之1），分別以新台幣 (以下同
    )2 ,916,667 元、125萬元出賣予原告。原告已預付定金20
    萬元，原告並於94年3月份通知被告等至代書處辦理過戶手
    續。詎料被告等人於收受訂金後，迄今仍拒不辦理繼承登記
    及所有權移轉登記，原告之權益受有損害。
二、被告丙○○雖辯稱系爭同意書有關基隆市○○街2號2樓房地
    部分，係簽名後再填載云云，但從該同意書之簽名是緊接在
    內容之後，並無做作痕跡，且丁○○亦謂該同意書是寫好後
    大家一起簽名，楊昆騰、己○○二人亦分別書立保證書及分
    割協議書，其上均有同意將系爭1、2樓房地過戶予原告，更
    可說明被告丙○○所言不實。
三、按因繼承於登記前已取得不動產物權者，非經登記，不得處
    分其物權，為民法第759條之明文。而物之出賣人，負交付
    其物於買受人，並使其取得該物所有權之義務，民法第348
    條第1項亦有明文。被告等人業於94年3間系爭房、地出賣予
    原告，依法即負有交付其物及移轉所有權之義務，故為訴之
    聲明第一項所示。
四、另查，系爭2層房屋，本分別以每月2萬元、8,500元租予他
    人，由丁○○按月收齊房租後，平均分配予全體繼承人。而
    原告在與被告等訂立買賣協議書後，本即約定於94年3月12
    日前往代書處辦理所有權移轉登記等相關手續，但當天雖兩
    造全體均有到場，惟因部分被告不願配合辦理，以致代書無
    法辦理移轉登記等相關手續，故被告等顯已構成債務不履行
    ，而原告本預計4月份完成過戶，在簽訂協議書之後，亦已
    與房客簽立租約，以繼續原先之租約，今因被告遲遲未將房
    屋移轉過戶，以致於原告至今每月僅能收取6分之1之租金，
    其餘6分之5仍由被告等人收取，此部分原告自得請求債務不
    履行之損害賠償，而自94年4月至9月，原告損失之金額為
    23,750元（計算式：28500×5/6＝23750），故爰為訴之聲
    明第二項之請求。
五、本件之二份同意書，雖未記載履行過戶之時間，惟兩造在訂
    約後，業已再行約定於3月12日至代書處辦理過戶相關事宜
    ，且當日兩造確實也全部到場，足見兩造已有約定契約之履
    行期限。惟被告到場後，卻藉故不履行辦理移轉登記之必要
    手續，依民法第229條第1項之規定，自應從該時起負遲延責
    任。
六、縱認本買賣契約屬無確定期限之契約，但既原告已催告於3
    月12日辦理過戶手續（此從被告於該日均有到場可證），依
    同條第2項之規定被告仍應自3月12日起負遲延責任。
七、再者，因本件主要拒絕配合過戶者為丙○○、乙○○，其餘
    被告均表示願隨時配合辦理過戶手續，故原告於94年7月14
    日函請被告應於5日內履行，而其二人亦於7月15日收受，故
    被告至遲應自7月21日起負遲延責任。又或縱使前開理由均
    無法認定遲延責任之起算點，依民法第229條第2項之規定，
    至遲應自原告起訴而送達訴狀起，負遲延責任。
八、為此聲明：被告應就登記為被繼承人楊麵所有之基隆市○○
    街22號、22-1號建物及其基地即基隆市○○區○○段1013地
    號土地（應有部分為2分之1）不動產，辦理繼承登記後，將
    其所有權移轉登記予原告，並交付之。被告應連帶給付原告
    142,500元，及自94年10月起至房屋交付日止，按月連帶給
    付原告23,750元。
貳、被告之簽辯
一、丁○○辯以：伊同意原告的請求，但主張同時履行抗辯；原
    告所提三份書面的原本，都是伊親筆所寫，並沒有被變造過
    ；且系爭華四街22號、22-1號二間房屋，每月之租金分別為
    2萬元及8,500元，伊收到收的租金後，都有分給大家等語。
二、被告己○○則以：伊願意配合原告辦理過戶，但原告應依合
    約內容給付價金，並主張同時履行抗辯等語。
三、被告乙○○辯以：原告所提之書面上是伊簽名沒錯，但原告
    簽約時是說過戶的同時要付現，後來又說三日內付現，被告
    等也同意；但是原告說房租從4月份起就應該是原告的，這
    部分不合理；房屋何時過戶給原告，被告沒有意見，隨時可
    以簽給原告，不過，原告過戶時應該同時設定抵押權給被告
    ，這樣才有保障；或者說原告可以同時把錢給被告，這樣就
    不用設定抵押權。
四、被告丙○○則辯以：
1、原告提出之書面，是伊簽名沒錯，但在伊的印象中，同意書
   並沒有「附註」這一項，也沒有第三項；第三項以後所載的
   都是事後加上去的。此外，買賣協議同意書也有被變更過；
   且簽了同意書之後，當天晚上丁○○有打電話告訴伊說原告
   要放棄購買華四街22-1號的權利，改買1樓。
2、原告所付的定金20萬元，被告5人一人分4萬元，被告都有拿
   到。3、伊不主張同時履行抗辯，且伊不同意過戶。因為被告
   沒有同意將系爭22-1號賣給原告，被告丁○○已經告訴伊協
   議書自行作廢，會再簽一張新的書面等語。
參、得心證之理由：
一、被告丁○○、甲○○二人經合法通知，無正當理由均未於言
    詞辯論期日到場，核無民事訴訟法第386條所列各情形，爰
    依原告之聲請，由其一造辯論而為判決。
二、按民法第1151條規定，繼承人有數人時，在分割遺產前，各
    繼承人對於遺產全部為公同共有。而依土地登記規則第29條
    第1項規定，合法繼承人有二人以上，其中部分繼承人因故
    不能會同其他繼承人共同申請繼承登記時，得由其中一人或
    數人為全體繼承人之利益，就被繼承人之土地，申請為公同
    共有之登記。經查，為本件訴訟標的之土地即基隆市○○街
    22號、22-1號2筆建物，以及基隆市○○區○○段1013地號
    土地（應有部分為2分之1），仍登記於兩造之被繼承人楊麵
    之名下，此有上開不動產之土地及建物登記謄本在卷可稽。
    依前述說明，原告就系爭土地本得單獨申請為公同共有之登
    記，無起訴請求被告協同辦理之必要；原告起訴請求命被告
    就系爭土地協同辦理繼承登記，欠缺權利保護要件，不應准
    許。
三、次按物之出賣人，負交付其物於買受人，並使其取得該物所
    有權之義務，民法第348條復有明文。經查：
(一)依民事訴訟法第358條第1項之規定，私文書經本人或其代理
    人簽名、蓋章或按指印或有法院或公證人之認證者，推定為
    真正。本件原告提出「買賣協議同意書」及「同意書」，其
    上已清楚載明被告丁○○、甲○○、己○○、乙○○及丙○○等人同意將兩造共同自楊麵處繼承之基隆市○○街22號、
    22-1號建物及其基地即基隆市○○區○○段1013地號土地（
    應有部分各4分之1，合計為2分之1）出賣予原告，被告等人
    除於庭訊時自承「買賣協議同意書」及「同意書」上，其等
    之簽名屬實外，並表示確實已收到原告約定支付之20萬元定
    金，而被告並未舉證證明，上開私文書有何不真實之處，故
    上開「買賣協議同意書」及「同意書」之內容應認為真正。
(二)又系爭不動產雖登記為兩造全體之被繼承人楊麵之名下，但
    依民法第1147條、第1151條之規定，系爭不動產於繼承開始
    時，即與楊麵之其他遺產同屬於全體繼承人公同共有。再依
    其等於買賣協議同意書及同意書之約定觀之，顯見全體繼承
    人經過商議後，均同意每位繼承人就系爭不動產之應繼分已
    有認知，並無爭議，並進而就各自繼承部分協議買賣之事宜
    ，當時之真意應為日後若對楊麵之遺產進行分割，就系爭土
    地而言，應以每位繼承人應有部分6分之1的比例，分別共有
    系爭不動產。而兩造既為楊麵之全體繼承人，彼此共同約定
    繼承取得的系爭土地部分出賣給原告，實質上應屬發生分割
    共同共有物及買賣之效力。故應認兩造間就系爭不動產之買
    賣契約有效成立，被告等人負有使原告取得系爭不動產所有
    權之義務。惟因民法第759條規定，因繼承、強制執行、公
    用徵收或法院之判決，於登記前已取得不動產物權者，非經
    登記，不得處分其物權。故本件於原告聲請繼承登記後，被
    告丁○○、甲○○、己○○、乙○○及丙○○等人即應將系
    爭不動產所有權移轉登記給原告。
四、原告另主張被告等人債務不履行，請求損害賠償部分：
(一)按給付無確定期限者，債務人於債權人得請求給付時，經其
    催告而未為給付，自受催告時起，負遲延責任。前項催告定
    有期限者，債務人自期限屆滿時起負遲延責任。民法第229
    條第2項、第3項分別定有明文。
(二)經查，被告丁○○、甲○○、己○○、乙○○及丙○○等人
    基於買賣契約，有將基隆市○○街22號、22-1號建物及其基
    地即基隆市○○區○○段1013地號土地（應有部分各4分之1
    ，合計為2分之1）出賣予原告之義務，已如前述。復查，系
    爭不動產於買賣契約成立時，仍登記為兩造之被繼承人楊麵
    所有，故要完成系爭不動產所有權之移轉，必須先經繼承登
    記後，始得再為所有權之移轉登記，必須全體繼承人即兩造
    全體之同意始得為之。而兩造曾於94年3月12日一同至代書
    處，欲辦理過戶之相關事宜，但因乙○○及丙○○對協議同
    意書之內容有疑議，而未協同完成系爭不動產之過戶手續，
    此為兩造所不否認。又本件兩造並未於「買賣協議同意書」
    及「同意書」上約定履行期間，故依前述法條規定，債權人
    應先催告債務人給付，債務人則自催告期限屆滿時起負遲延
    責任。本件兩造中之任一人均得單獨為繼承登記，且被告等
    人本即得各自於繼承登記完成後，再移轉履行買賣契約，移
    轉登記各自之繼承部分予原告，而本件原告於乙○○、丙○○不同意辦理移轉登記時，其餘三名被告己○○、丁○○及
    甲○○三人，雖同未移轉登記其等所繼承之不動產予原告，
    但因其等同意辦理移轉登記，僅因原告未要求各別辦理移轉
    登記，並繼而對乙○○、丙○○二人以存證信函為履行之催
    告，論其本意，應係同意該三名被告，於事後與乙○○、丙○○二人一併辦理移轉登記。故就丁○○、己○○、甲○○
    三人而言，並無可歸責事由，應不負遲延給付之責任。至於
    其所受領之租金是否有不當得利，不在本件審理範圍，併此
    說明。
(三)再查，原告曾於94年7月14日催告被告乙○○、丙○○二人
    於5日內履行給付義務，被告乙○○、丙○○則於94年7月15
    日收受原告之催告信函，此有原告提初出之基隆安瀾橋郵局
    第33號、第34號存證信函及回執在卷可稽。故被告乙○○、
    丙○○二人應自94年7月21日起負遲延責任。
(四)末查，系爭不動產目前之租金收入為每月28,500元，原告因
    未能取得系爭不動產之所有權，目前僅能依應繼分比例收取
    6分之1，此為兩造所不爭執，應認原告每月有23,750 元之
    損害（計算式：28500×5/6＝23750），而被告己○○、乙○○及丙○○每人每月負擔六分之一即4,750元，自94年7月
    21日起計至94年9月止，為2又1/3個月，故被告己○○、乙○○及丙○○三人，每人應賠償原告租金之損害11,082元 (
    元以下四捨五入)，原告就此部分損害得向被告己○○、乙○○及丙○○三人求償。至原告請求被告此部分之責任連帶
    給付，惟民法第272條規定連帶債務之成立，須債務人有明
    示，或法律有規定者為限；兩造間之買賣契約並未約定被告
    負連帶責任，原告此部分之主張為無理由，附此敘明。
(五)又本件原告已起訴請求被告等人移轉各自繼承部分之不動產
    ，則前述不動產之租金自94年10月起，應由原告收取，故原
    告請求被告等人於房屋交付前，按月給付所收取之各六分之
    一之租金，為有理由，應予准許。
(六)末按，因契約互負債務者，於他方當事人未為對待給付前，
    得拒絕自己之給付。但自己有先為給付之義務者，不在此限
    。他方當事人已為部分之給付時，依其情形，如拒絕自己之
    給付有違背誠實及信用方法者，不得拒絕自己之給付。民法
    第264條定有明文。本件兩造約定於被告全部過名 (即移轉
    登記)歸甲方 (即原告)，．．．．權狀歸戊○○名下，尾款
    扣除訂約金20萬元．．再由甲方付房屋尾款予乙方 (即被告
    )，此有買賣協議同意書可稽，足證本件被告 (即賣方)有先
    為給付之義務，故被告同時履行之抗辯，為無理由。
五、綜上所述，原告請求被告移轉及交付如附表所示不動產之繼
    承部分之所有權，並交付之，另請求被告乙○○，丙○○給
    付自94年7月21日起至同年9月止之租金，以及各被告應自94
    年10月至交付房屋之日止之租金收入，為有理由，應予准許
    。原告逾此部分之請求則無理由，應予駁回。
六、結論：本件原告之訴為一部有理由、一部無理由，依民事訴
    訟法第79條、第85條第1項前段，判決如主文。
中　　華　　民　　國　　94　　年　　12　　月　　6　　日
　　              民事庭法　官　蔡聰明
以上正本係照原本作成。
對於本件判決如有不服，應於收受送達後20日內向本院提出上訴
書狀，敘述上訴之理由，上訴於臺灣高等法院，並按他造當事人
之人數附具繕本。
中　　華　　民　　國　　94　　年　　12　　月　　61 　日
                        書記官　王佩珠
